ACORDAO-COMPLETO-2441129

ACÓRDÃO 50/2021 ATA 1/2021 - PRIMEIRA CÂMARA

VISTOS, relatados e discutidos estes autos de concessão de aposentadoria pela Gerência Executiva do INSS - Santa Maria/RS -INSS/MPS.
ACORDAM os ministros do Tribunal de Contas da União, reunidos em sessão da 1ª Câmara, diante das razões expostas pelo relator, em:
9.1. considerar ilegal o ato de aposentadoria de Jeni Palmira Garcia Benevenga (10162178-04-2015-000006-4, peça 3) , recusando-lhe o registro, nos termos do § 1º do art. 260 do RI/TCU; 
9.2. dispensar a devolução dos valores indevidamente recebidos, presumidamente, de boa-fé pela inativa, nos termos da Súmula 106 deste Tribunal; 
9.3. determinar à Gerência Executiva do INSS - Santa Maria/RS -INSS/MPS que:
9.3.1. suspenda, no prazo de 15 (quinze) dias, todo e qualquer pagamento concernente ao ato impugnado, revisando a rubrica judicial referente à vantagem pessoal nominalmente identificada criada pela Lei 10.876/2004, comunicando a este Tribunal as providências adotadas, nos termos dos arts. 262, caput, do RI/TCU, e 8º, caput, da Resolução TCU 206/2007;
9.3.2. dê ciência do inteiro teor desta deliberação à interessada, alertando-a de que o efeito suspensivo proveniente da interposição de eventuais recursos perante o Tribunal não a exime da devolução dos valores percebidos indevidamente após a respectiva notificação, caso esses não sejam providos, devendo encaminhar os comprovantes dessa notificação a esta Corte no prazo de até 30 (trinta) dias;
9.3.3. cadastre novo ato de concessão de aposentadoria livre das irregularidades apontadas, submetendo-o no prazo de 30 (trinta) dias à apreciação deste Tribunal, nos termos do art. 262, caput e § 2º, do RI/TCU, e do art. 19, § 3º, da Instrução Normativa TCU 78/2018;
9.4. encerrar e arquivar os presentes autos.

Concessão de aposentadoria.

Primeira Câmara

Gerência Executiva do INSS - Santa Maria/RS - INSS/MPS.

3. Interessada: Jeni Palmira Garcia Benevenga (XXX.143.700-XX).

13.1. Ministros presentes: Walton Alencar Rodrigues (Presidente), Benjamin Zymler, Vital do Rêgo e Jorge Oliveira.
13.2. Ministro-Substituto presente: Weder de Oliveira (Relator).

WEDER DE OLIVEIRA

Em exame, ato de alteração de aposentadoria à Sra. Jeni Palmira Garcia Benevenga, emitido pela Gerência Executiva do INSS - Santa Maria/RS - INSS/MPS.
Reproduzo, com ajustes de forma, a instrução do auditor da Secretaria de Fiscalização de Integridade de Atos e Pagamentos de Pessoal e de Benefícios Sociais (Sefip) , (peça 5) , que recebeu anuência do diretor da unidade especializada (peça 6) , bem como manifestação de concordância do mérito pelo MP/TCU, representado pelo procurador Marinus Eduardo De Vries Marsico (peça 7) :
" (...) EXAME TÉCNICO
3.	Esta Unidade Técnica verificou a existência de parcela remuneratória originada em decisão judicial no ato de alteração e na ficha financeira (peça 2) .
4.	Conforme informado pelo Controle Interno, a rubrica refere-se à Apelação Cível no 5001720-16.2011.404.7102/RS, apresentada pelo Sindicato dos Trabalhadores Federais da Saúde Trabalho e Previdência no Estado do Estado do Rio Grande do Sul. O processo tramitou na Justiça Federal, na Vara Cível de Santa Maria, na Seção Judiciária do Rio Grande do Sul.
5.	A referida ação trata de pedido do Sindicato dos Trabalhadores Federais da Saúde Trabalho e Previdência no Estado do Estado do Rio Grande do Sul para que a Justiça reconheça a decadência do direito da Administração de diminuir o valor nominal das rubricas "82290 VPNI Lei 10876/2004" e "82298 VPNI Lei 10355/2004", dos servidores que tenham recebido uma ou outra vantagem durante mais de cinco anos.
6.	Como abordado no TC Processo 021.593/2013-2, a ação visa a garantir o pagamento das rubricas, na forma como vinham sendo pagas, antes do ato de revisão por meio do qual o INSS tentou corrigir erro no cálculo das vantagens de enquadramento. 
7.	No entanto, a decisão judicial que garante o pagamento das citadas rubricas não tem efeito sobre os procedimentos de registro dos atos de competência deste Tribunal, podendo o TCU determinar a alteração do procedimento de cálculo para adequá-lo ao que dispõe as leis que regulam a matéria (Acórdão 4967/2012-TCU-Primeira Câmara, de relatoria do Ministro Walton Alencar Rodrigues, Acórdãos 4.054/2013-TCU e 1.403/2014-TCU, ambos da 1ª Câmara e da relatoria do Ministro Benjamin Zymler, entre outros) .
8.	Destarte, esta Unidade Técnica entende que o ato em análise deve ser considerado ilegal, com negativa de registro. Esclareça-se que a análise deste processo levou em conta os dispositivos da Resolução TCU 315/2020.
CONCLUSÃO
9.	Em razão do exposto e tendo em vista as análises realizadas no ato de concessão de aposentadoria de Jeni Palmira Garcia Benevengo, esta Unidade Técnica considera que o ato em tela deve ser considerado ilegal, com negativa de registro, tenho em vista a percepção de rubrica judicial relativa ao PCCS pela interessada. 
PROPOSTA DE ENCAMINHAMENTO
10.	Ante o exposto, com fundamento nos arts. 71, inciso III, da Constituição Federal, 1º, inciso V, e 39, inciso II, da Lei 8.443/1992 e 260, § 1º, do Regimento Interno do Tribunal de Contas da União, propõe-se:
	a) considerar ILEGAL e negar o registro do ato de alteração de aposentadoria de Jeni Palmira Garcia Benevenga (CPF: XXX.143.700-XX) ;
	b) dispensar a devolução dos valores indevidamente recebidos até a data da do acórdão que vier a ser proferido, com base no Enunciado 106 da Súmula da Jurisprudência do TCU.
 	c) determinar à Unidade Jurisdicionada com base no art. 45 da Lei 8.443/1992 e no inciso I do art. 4º da Resolução TCU 315/2020, que:
	c.1) faça cessar os pagamentos decorrentes do ato impugnado, comunicando ao TCU, no prazo de quinze dias, as providências adotadas, nos termos dos art. 262, caput, do Regimento Interno do TCU;
	c.2) cadastre novo ato, livre da irregularidade apontada, submetendo-o ao TCU no prazo de trinta dias, nos termos dos arts. 262, § 2º, do Regimento Interno do TCU e 19, § 3º, da Instrução Normativa-TCU 78/2018;
	c.3) informe à interessada o teor do acórdão que vier a ser prolatado, encaminhando ao TCU, no prazo de trinta dias, comprovante da data de sua ciência;
	c.4) esclareça à interessada que, no caso de não provimento de recurso eventualmente interposto junto ao TCU, deverão ser repostos os valores recebidos após a ciência do acórdão."
É o relatório.

não há.

Procurador Marinus Eduardo De Vries Marsico.

APOSENTADORIA. CARREIRA DO SEGURO SOCIAL - PERÍCIA MÉDICA DA PREVIDÊNCIA SOCIAL. PARCELA JUDICIAL. VPNI. LEIS 10.855/2004 E 10.876/2004. ERRO DO INSS NA FORMA DE APURAÇÃO DAS VANTAGENS DE REENQUADRAMENTO PREVISTO NAS LEIS. NECESSIDADE DE ALTERAÇÃO DO PROCEDIMENTO DE CÁLCULO PARA ADEQUAÇÃO ÀS LEIS 10.855/2004 E 10.876/2004. REDUÇÃO DE PROVENTOS DE APOSENTADORIA, QUANDO CONCEDIDA EM DESACORDO COM A LEI, NÃO OFENDE O PRINCÍPIO DA IRREDUTIBILIDADE DE VENCIMENTOS - STF MS 25.552. ILEGALIDADE DO ATO. DETERMINAÇÃO. CIÊNCIA.

APOSENTADORIA (APOS)

Secretaria de Fiscalização de Integridade de Atos e Pagamentos de Pessoal e de Benefícios Sociais (Sefip).

Trata-se de ato de alteração de aposentadoria à Sra. Jeni Palmira Garcia Benevenga, emitido pela Gerência Executiva do INSS - Santa Maria/RS - INSS/MPS.
A Secretaria de Fiscalização de Integridade de Atos e Pagamentos de Pessoal e de Benefícios Sociais (Sefip) pugna pela ilegalidade do ato em razão da inclusão de "parcela remuneratória originada em decisão judicial", que garantiu manutenção de pagamento dos valores decorrentes de erro no cálculo das vantagens de enquadramento às Leis 10.876/2004 e 10.855/2004, o qual o INSS tentou corrigir por ato de revisão.
Acolho as análises empreendidas pela unidade instrutiva especializada, que contou com a concordância do MP/TCU, as quais incorporo às minhas razões de decidir.
II
A Lei 10.855/2004 reestruturou a carreira previdenciária e previu a criação de vantagem nominalmente identificada, decorrente de eventual diferença a maior, em benefício do servidor, entre os vencimentos previstos nos reenquadramentos na tabela de correlação e o montante de renúncia às parcelas de valores incorporados à remuneração por decisão administrativa ou judicial:
"Art. 2º Fica estruturada a Carreira do Seguro Social, composta dos cargos efetivos vagos regidos pela Lei nº 8.112, de 11 de dezembro de 1990, integrantes do Quadro de Pessoal do INSS, e dos cargos efetivos cujos ocupantes atenderem aos requisitos estabelecidos por esta Lei, e que sejam:
 (...) 
Art. 3º Os servidores referidos no caput do art. 2º desta Lei, integrantes do Quadro de Pessoal do INSS, serão enquadrados na Carreira do Seguro Social, de acordo com as respectivas atribuições, requisitos de formação profissional e posição relativa na Tabela de Correlação, constante do Anexo II desta Lei.
 (...) 
§ 2º A opção pela Carreira do Seguro Social implica renúncia às parcelas de valores incorporados à remuneração por decisão administrativa ou judicial, referentes ao adiantamento pecuniário de que trata o art. 8º da Lei nº 7.686, de 2 de dezembro de 1988, que vencerem após o início dos efeitos financeiros referidos no § 1º deste artigo. (Redação dada pela Lei nº 10.997, de 2004) 
§ 3º A renúncia de que trata o § 2º deste artigo fica limitada ao percentual resultante da variação do vencimento básico vigente no mês de novembro de 2003 e o vencimento básico proposto para dezembro de 2005, conforme disposto no Anexo IV desta Lei.
§ 4º Os valores incorporados à remuneração, objeto da renúncia a que se refere o § 2º deste artigo, que forem pagos aos servidores ativos, aos aposentados e aos pensionistas, por decisão administrativa ou judicial, no mês de novembro de 2003, sofrerão redução proporcional à implantação das Tabelas de Vencimento Básico, de que trata o art. 17 desta Lei, e os valores excedentes serão convertidos em diferença pessoal nominalmente identificada, de natureza provisória, redutível na mesma proporção acima referida, sujeita apenas ao índice de reajuste aplicável às tabelas de vencimentos dos servidores públicos federais, a título de revisão geral das remunerações e subsídios.
§ 5º Concluída a implantação das tabelas em dezembro de 2005, respeitado o que dispõem os §§ 3º e 4º deste artigo, o valor eventualmente excedente continuará a ser pago como vantagem pessoal nominalmente identificada, sujeita apenas ao índice de reajuste aplicável às tabelas de vencimentos dos servidores públicos federais, a título de revisão geral das remunerações e subsídios. (Vide Lei nº 12.998, de 2014) 
§ 6º A opção pela Carreira do Seguro Social não poderá ensejar redução da remuneração percebida pelo servidor.
§ 7º Para fins de apuração do valor excedente referido nos §§ 4º e 5º deste artigo, a parcela que vinha sendo paga em cada período de implantação das Tabelas constantes do Anexo IV desta Lei, sujeita à redução proporcional, não será considerada no demonstrativo da remuneração recebida no mês anterior ao da aplicação."
A Lei 10.876/2004, que criou a carreira de perícia médica da Previdência Social, cargo no qual a interessada se aposentou, replicou o mesmo dispositivo. 
Atento para o fato de que a concessão dessa diferença vai ao encontro do princípio da irredutibilidade salarial, como disposto no § 6º acima transcrito. Ou seja, a administração pública teve o cuidado de observar o comando constitucional do inciso XV do art. 37.
Os valores a maior (no cálculo da vantagem pessoal nominalmente identificada) decorreram de erro na forma de apuração pelo INSS, o qual, no exercício da autotutela, intentou corrigi-lo, por meio de ato de revisão, o que não foi possível, em razão do deferimento de liminar expedida na apelação cível 5001720-16.2011.404.7102/RS, em trâmite na Vara Cível de Santa Maria, Seção Judiciária do Rio Grande do Sul.
Faço uma breve digressão acerca dessa decisão judicial.
Segundo o relatório que sustentou essa decisão, o autor alegou que:
" (a) quanto aos servidores que recebem as supracitadas rubricas há mais de 5 anos, já decaiu o direito da Administração de reaver o valor pago supostamente em excesso; 
 (b) quanto a todos os servidores, independentemente do período durante o qual receberam tais vantagens, a reposição seria indevida, por se tratar de verba alimentar recebida de boa-fé. Assevera, outrossim, que o ato administrativo em questão teria violado os princípios da proteção da boa-fé, da segurança jurídica e da irredutibilidade dos vencimentos." (disponível em https://eproc.jfrs.jus.br/eprocV2/controlador.php?acao=acessar_documento_publico&doc=711336497173166431160000000056&evento=817&key=b8fc16c702f5d72145cae47867a283d9bae5d639919662df50cc3133acd5ff39&hash=3a17376e46da7b4aec82b7267f0b3234, acessado em 15/1/2021) 
De acordo com a Sefip, como abordado no TC Processo 021.593/2013-2 (ato de concessão de aposentadoria emitido pela Gerência Executiva do INSS, em Santa Maria/RS) , "a ação visa a garantir o pagamento das rubricas, na forma como vinham sendo pagas, antes do ato de revisão por meio do qual o INSS tentou corrigir erro no cálculo das vantagens de enquadramento."
No âmbito do processo acima citado, a Sefip aduz, em sua instrução, que o "advogado do Sindicato não defende a legalidade do pagamento das rubricas '82290 VPNI Lei 10876/2004' e '82298 VPNI Lei 10355/2004', mas tão somente a decadência do direito do INSS de corrigir o cálculo, devido à decadência administrativa. Assim, é desnecessário argumentar a respeito da ilegalidade do cálculo ou da forma como foi elaborado".
Nesse compasso, para propor a ilegalidade do ato, em razão do cálculo em desacordo à Lei, valeu-se do entendimento do Supremo Tribunal Federal (STF) , ao decidir sobre o MS 25.552:
"EMENTA: MANDADO DE SEGURANÇA. ATO DO TRIBUNAL DE CONTAS DA UNIÃO. APOSENTADORIA DE MAGISTRADO. (...) INAPLICABILIDADE DO ART. 250 DA LEI nº 8.112/1990. DECADÊNCIA ADMINISTRATIVA E OFENSA AO PRINCÍPIO DA IRREDUTIBILIDADE DE SALÁRIOS NÃO CONFIGURADAS. 1. (...) 3. O Supremo Tribunal Federal pacificou entendimento de que, sendo a aposentadoria ato complexo, que só se aperfeiçoa com o registro no Tribunal de Contas da União, o prazo decadencial da Lei 9.784/99 tem início a partir de sua publicação. Aposentadoria do Impetrante não registrada: inocorrência da decadência administrativa. 4. A redução de proventos de aposentadoria, quando concedida em desacordo com a lei, não ofende o princípio da irredutibilidade de vencimentos. Precedentes. 5. Segurança denegada." (Não grifado no original) 
É certo que o Tribunal deve respeitar decisões judiciais, porém, ao tratar de ato complexo, identificada alguma irregularidade, esta Corte de Contas deve observar seu entendimento e proferir decisão que julgue adequada, exercendo sua função constitucional. Nesse sentido, cito o Boletim de Jurisprudência 336/2020:
"Acórdão (Pedido de Reexame, Relator Ministro-Substituto André de Carvalho) 
Indexação: Pessoal. Ato sujeito a registro. Decisão judicial. Pagamento indevido. Ato ilegal. Suspensão de pagamento. Princípio da independência das instâncias.
Enunciado
A existência de decisão judicial transitada em julgado assegurando a manutenção de pagamento considerado ilegal pelo TCU impede a expedição de determinação em sentido contrário. Subsiste, entretanto, a prerrogativa do Tribunal de apreciação do respectivo ato sujeito a registro, conforme seu juízo, no exercício de sua jurisdição administrativa, de forma independente das demais instâncias."
Feita essa contextualização, voltando ao caso em exame, no quadro "dados de vantagens" do ato da interessada consta a rubrica "4-2-0296-1 DECISAO JUDICIAL", no valor de R$ 347,54.
Acerca desse valor, o gestor de pessoal prestou os seguintes esclarecimentos:
"Referente ao cod. 4202961 informamos que por meio de decisão judicial proferida nos autos da ACP 5001720-16.2011.404.7102 o INSS foi autorizado a retomar as revisões das rubricas judiciais, decorrentes das VPNI das Leis 10855/2004, 10355/2004 e 10876/2004, anteriormente mantidas por força daquela Ação Civil Pública. Então, a cada reajuste aplicável concedidos a todos os servidores públicos, a VPNI seria revista e reduzida na mesma proporção do aumento. Portanto, uma vez que o último aumento linear deu-se em janeiro de 2006, se mantém o resíduo da vantagem (rubrica - 10289 Decisão Judicial Não Transitada em Julgado - Aposentado) no valor de R$ 347,54 até o próximo aumento linear, previsto para agosto de 2016."
Tal afirmação decorreu de decisão exarada, em 24/1/2013, pela 3ª Turma do Tribunal Regional Federal da 4ª Região, em sede de recurso interposto pelo INSS, ao qual foi dado provimento:
" (...) diante da previsão legal de submissão da Administração Pública, entre outros, aos princípios da legalidade e da moralidade (artigo 37, caput, Constituição Federal) , bem assim frente ao poder-dever de autotutela administrativa (enunciados n. 346 e 473 da súmula de jurisprudência do Supremo Tribunal Federal) , não vejo como obstar o cancelamento dos pagamentos indevidamente efetuados a servidores públicos - circunstância que em nada prejudica o princípio da segurança jurídica, porquanto a revisão pretendida pela Administração Pública encontra previsão no próprio ato que instituiu o benefício ao funcionalismo.
 (...) 
os atos que contêm vícios de legalidade - como no caso - não são anuláveis, mas 'nulos', ou seja, não somente podem, como devem a qualquer tempo ser invalidados pela Administração, com apoio em seu poder de autotutela. O fundamento dessa iniciativa, reforça-se, reside no princípio da legalidade (artigo 37, caput, Constituição Federal) , o qual restaria inobservado pelo administrador que, diante de um ato administrativo viciado, deixasse de declarar a constatada anomalia através de sua invalidação.
Assim, estou por reformar, no ponto, a sentença prolatada pelo juízo a quo, viabilizando a revisão do ato impugnado pela parte autora." (Não grifado no original, disponível em https://eproc.trf4.jus.br/eproc2trf4/controlador.php?acao=acessar_documento_publico&doc=41359041141212801040000000164&evento=490&key=96d67a1d60e99a7e1a8ea887ef3f953fe5a63d5e1c3227182e938fa4855e7f2d&hash=5a6267490d88391c09c8146844dde49f, acessado em 15/1/2021) .
Entretanto, como se observa no contracheque de junho/2020 (peça 2) , o valor da rubrica continua o mesmo, sem que se evidencie redução diante da retomada da revisão das rubricas judiciais, como afirmou a unidade.
Com efeito, o valor a maior na vantagem pessoal, decorrente de erro de cálculo no enquadramento previsto pela lei que criou o cargo de perito médico da Previdência Social, leva à ilegalidade da aposentadoria da Sra. Jeni Palmira Garcia Benevenga (10162178-04-2015-000006-4, peça 3) .
Uma vez que o ato foi enviado a esta Corte de Contas há menos de 5 (cinco) anos, pode ser apreciado sem a necessidade de prévia oitiva da interessada, nos termos do Acórdão 587/2011-TCU-Plenário.
Diante do exposto, manifesto-me pela aprovação do acórdão que ora submeto à apreciação deste Colegiado.
TCU, Sala das Sessões Ministro Luciano Brandão Alves de Souza, em 26 de janeiro de 2021.
Weder de Oliveira 
Relator